最高法院民事判決　　　　　　　　　　　　　　　九十三年度台上字第一０一九號
　　上　訴　人　甲○○○○○○.
　　訴訟代理人　羅明通律師
　　　　　　　　林惠君律師
　　　　　　　　陳彥任律師
　　被 上訴 人　弘音多媒體科技股份有限公司（即弘音企業股份有限公司）
　　法定代理人　許朝貴
右當事人間請求給付違約金事件，上訴人對於中華民國九十年十月二十九日台灣高等
法院第二審判決（九十年度上字第三九七號），提起上訴，本院判決如下：
    主  文
原判決關於駁回上訴人其餘上訴及該訴訟費用部分廢棄，發回台灣高等法院。
    理  由
本件被上訴人主張：上訴人於民國八十七年九月四日就其所有「心事千萬條」、「兩
地二個家」、「酒改不好」三首歌曲之音樂著作及視聽著作與伊簽訂獨家發行權專屬
授權合約書，約定授權伊重製及發行，授權期間自八十七年九月四日起至八十八年九
月三日止，於授權期間，上訴人不得再行授權他人重製、發行於伊之代理區域，如違
約即應無條件賠償新台幣（下同）一百五十萬元。詎上訴人於八十八年一月二十二日
，竟違約授權訴外人廖友明重製、發行系爭著作等情。求為命上訴人給付伊一百五十
萬元及加付法定遲延利息之判決（被上訴人上開請求超過七十五萬元本息部分，業經
原審判決其敗訴確定）。
上訴人則以：伊與廖友明簽訂之音樂著作專屬授權合約書並未約明著作之範圍，授權
並未完成，不生效力，伊自無違約等語，資為抗辯。並於第一審提起反訴，主張：依
兩造所訂獨家發行權專屬授權合約書及使用同意合約書之約定，被上訴人僅可以其自
己名義發行、重製系爭著作，詎被上訴人竟違約授權訴外人點將家企業股份有限公司
（下稱點將家公司）重製系爭著作之ＭＩＤＩ電腦音樂磁碟片，灌製於該公司之電腦
伴唱機發行，依約應賠償伊違約金一百五十萬元等情。求為命被上訴人如數給付及加
付法定遲延利息之判決。
原審以：被上訴人就其主張之事實，已據提出系爭合約書為證，系爭合約第二條約定
：甲方（即上訴人）同意授權乙方（即被上訴人）於中華民國台、澎、金、馬地區獨
家代理發行甲方本合約內專輯主攻歌曲之原聲原影伴唱產品，及電腦ＭＩＤＩ非原聲
原影伴唱產品，並保證該著作於本合約期限內不得自行重製或再行授權音樂著作及視
聽著作以任何形式伴唱產品，發行於乙方所代理之範圍等語，核其性質為專屬授權契
約。而上訴人於系爭合約專屬授權期間內之八十八年一月二十二日，與訴外人廖友明
及金嗓電腦科技股份有限公司（下稱金嗓公司）簽訂音樂著作專屬授權合約書，其第
一條約定：甲方（即上訴人）同意就所享有音樂著作，專屬授權乙方（即廖友明）獨
家代理於所有伴唱類著作財產權之授權。專屬授權丙方（即金嗓公司）代為處理因非
法持有、重製、公開上映、公開演出、公開播送上述音樂著作之市調、取締及和解事
宜等語。上開約定雖未載明所授權之音樂著作曲目，惟該「所享有」三字係將原打字
之「共……首」文字刪除，再以手寫方式加註者，足見上訴人係就其所享有之音樂著
作授權予廖友明。廖友明並證稱：上訴人授權之範圍包括系爭三首歌曲等語。上訴人
就系爭著作於專屬授權被上訴人重製、發行期間，再授權他人重製、發行及侵權追訴
，自屬違約。系爭合約第九條約定：甲、乙雙方為表善盡合約之責，同意在此保證，
若有違反本合約規定事項，願無條件賠償對方一百五十萬元等語。旨在強制上訴人履
行專屬授權之債務，以避免被上訴人權益受損，其性質為懲罰性違約金之約定，其違
約金債權之發生，以有債務不履行為已足，不以發生損害為必要，其金額是否過高，
應依客觀事實、社會經濟狀況及如債務人如期依約履行債權人所得享受之一切利益為
衡量標準。廖友明雖未重製、發行系爭著作，惟金嗓公司多次對購買被上訴人重製或
發行物之客戶提出告訴，不免打擊被上訴人之商譽及重製、發行利益，難謂其未受損
害。審酌一般社會客觀事實、經濟狀況及被上訴人商譽受損情形，被上訴人請求上訴
人給付違約金一百五十萬元，尚屬過高，應予核減為七十五萬元，始為相當。從而，
被上訴人請求上訴人給付伊七十五萬元及加付法定遲延利息，洵屬正當，應予准許。
爰就此部分維持第一審所為上訴人敗訴之判決，駁回其上訴。並以：被上訴人取得系
爭著作之電腦伴唱磁片（ＭＩＤＩ）專屬授權重製、發行權後，將系爭歌曲之詞曲交
由點將家公司以電腦ＭＩＤＩ軟體編曲、製作，製成磁碟片，業經證人洪敏修證述明
確。被上訴人雖主張：伊僅委託點將家公司代工製成磁碟片，並非授權該公司重製云
云。惟一般委託代工，代工者係依委託人指定之規格、樣式代為製作，系爭ＭＩＤＩ
磁片則係由點將家公司自行編寫製作，顯非屬代工，足證被上訴人有授權點將家公司
重製系爭著作之行為。修正前著作權法第三十七條第二項雖規定：「前項被授權人非
經著作財產權人同意，不得將其被授與之權利再授權第三人利用。」，惟此項規定係
指非專屬授權之被授權人而言，因其原無獨占排他之效力，於再授權他人利用時，自
須經著作財產權人之同意。至於專屬授權之被授權人於被授權之範圍內，既享有獨占
利用著作財產權之權利，與著作財產權人之權利相同，自不受上開規定之限制。系爭
合約為專屬授權合約，並無約定被上訴人不得再授權他人重製，是被上訴人授權點將
家公司重製系爭著作，即不得指為違約。從而，上訴人反訴請求被上訴人給付伊違約
金一百五十萬元及加付法定遲延利息，為非正當，不應准許。爰維持第一審所為此部
分上訴人敗訴之判決，駁回其上訴。
按違約金，除當事人另有訂定外，視為因不履行而生損害之賠償總額，修正前民法第
二百五十條第二項前段定有明文。系爭合約除於第九條約定：甲（即上訴人）、乙（
即被上訴人）雙方為表善盡合約之責，同意在此保證，若有違反本合約規定事項，願
無條件賠償對方一百五十萬元等語外，別無其他關於違約金之約定（見第一審卷一０
、一一頁），依上開規定，系爭違約金自應視為因不履行而生損害之賠償總額，原審
認其為懲罰性違約金，已有未合。次按約定之違約金額過高者，法院固得依民法第二
百五十二條減至相當之數額，惟是否相當，仍須依一般客觀事實、社會經濟狀況及當
事人所受損害情形，以為酌定之標準。原審就被上訴人因上訴人違約實際上所受損害
之情形，未予調查審認，遽認系爭違約金額以減為七十五萬元為相當，亦嫌速斷。又
八十七年一月二十一日公布、同年月二十三日施行之著作權法第三十七條規定：「著
作財產權人得授權他人利用其著作，其授權利用之地域、時間、內容、利用方法或其
他事項，依當事人之約定；其約定不明之部分，推定為未授權。」「前項被授權人非
經著作財產權人同意，不得將其被授與之權利再授權第三人利用。」，並未就專屬或
非專屬授權而為不同之規定，是無論係專屬或非專屬授權之被授權人，除別有約定外
，非經著作財產權人同意，均不得將其被授與之權利再授權第三人利用；此與九十年
十一月十二日修正公布之同條第三、四項已就非專屬、專屬授權之被授權人之權利分
別作不同之規定，同條第五項並明定：「第二項至第四項規定，於本法修正施行前所
為之授權，不適用之。」對照觀之即明。原審未注意及此，徒以被上訴人係專屬授權
之被授權人，即謂其有權授權點將家公司重製系爭著作，而認其並無違約，進而就反
訴部分為不利上訴人之判決，並有可議。上訴論旨，指摘原判決於其不利部分為不當
，求予廢棄，非無理由。
據上論結，本件上訴為有理由。依民事訴訟法第四百七十七條第一項、第四百七十八
條第二項，判決如主文。
中　　　華　　　民　　　國　　九十三　　年　　　五　　　月　　 二十 　　日
                              最高法院民事第三庭
                                  審判長法官  林　奇　福
                                        法官  陳　國　禎
                                        法官  李　彥　文
                                        法官  陳　重　瑜
                                        法官  吳　麗　女
      右正本證明與原本無異
                                              書  記  官
中　　　華　　　民　　　國　　九十三　　年　　　六　　　月　　　三　　　日
                                                                        Ｅ
